臺灣高等法院民事裁定
109年度家抗更一字第6號
抗  告  人  高偉倫  
上列抗告人因與相對人鄭張琴等間請求分割遺產事件，聲請退還
裁判費，對於中華民國108年12月30日臺灣臺北地方法院107年度
家調字第953號裁定提起抗告，經最高法院發回，本院裁定如下
：
    主    文
原裁定廢棄。
抗告人所繳第一審裁判費應准再退還新臺幣陸萬參仟陸佰肆拾元
。
聲請、抗告及發回前再抗告費用由兩造各負擔六分之一。
    理    由
一、按家事訴訟事件，除本法別有規定者外，準用民事訴訟法之
    規定，家事事件法第51條定有明文。次按民事訴訟法第77條
    之26第1項、第2項規定：「訴訟費用如有溢收情事者，法院
    應依聲請並得依職權以裁定返還之」、「前項聲請，至遲應
    於裁判確定或事件終結後3個月內為之」。所謂「溢收」，
    係指訴訟費用因誤會或其他原因而有溢收情事者而言，例如
    當事人因誤少為多而溢繳。是以，家事訴訟事件當事人如因
    誤少為多而有溢繳情事者，自得聲請返還。又家事事件，如
    屬家事事件法所定之強制調解事件，起訴前應先經調解程序
    ，於調解不成立確定前，無從行家事事件審判程序，而採調
    解前置主義。又我國民事或家事審判程序採有償主義，當事
    人請求國家司法審判機關行使審判權以解決私權紛爭，應依
    相關規定繳納裁判費，其訴或聲請始為合法，因其有使用司
    法資源之故。同理，如因法律特別規定，須先踐行一定前提
    程序，始能請求審判機關，就其等間所生之私權紛爭，以審
    判程序為強制紛爭之解決，即審判程序發動，設有一定條件
    限制者，苟因前置程序私權紛爭解決，未利用審判程序者，
    則當事人預納之裁判費用，自應退還予預納人，方符合有償
    主義之精神（最高法院109年度台抗字第1082號裁定即本件
    發回意旨參照）。
二、抗告人主張：伊以相對人鄭張琴、鄭義芳、鄭燕玲、鄭燕珠
    、鄭美玲為被告，向原法院起訴請求分割兩造被繼承人之遺
    產，係家事事件法第3條第3項第6 款所定丙類家事訴訟事件
    ，伊逕行起訴，依同法第23條第1項、第2項規定，視為調解
    之聲請。伊已按訴訟標的價額新臺幣（下同）2,089萬3,276
    元預繳裁判費19萬5,920元（按係將裁判費分聲請費5,000元
    、裁判費19萬0,920元繳納）；嗣兩造於民國108年3月22日
    經原法院調解成立。伊於3個月內聲請退費，原法院應退還1
    9萬4,253元，惟僅准予退還13萬0,613元，而駁回伊請求退
    還溢收裁判費6萬3,640元之聲請，為此聲明不服，提起抗告
    等語。
三、經查，抗告人請求相對人分割遺產，有卷附民事起訴狀可稽
    （見原法院卷5至13頁），核屬家事事件法第3條第3項丙類
    第6款丙類事件，為同法第23條第1項所定之調解前置家事事
    件，抗告人未經法院調解，逕向原法院請求裁判，依同法第
    23條第2項規定視為調解之聲請。原法院視抗告人起訴為聲
    請調解而進行調解程序並成立調解，並未進行訴訟程序等情
    ，亦有審理單及調解筆錄可憑（見原法院卷83、159頁）。
    而本件係因財產權所生糾紛，抗告人主張因遺產分割所受利
    益核算之訴訟標的價額為2,089萬3,276元（見原法院卷5、7
    9頁)，依民事訴訟法第77條之20第1項規定，應徵收調解聲
    請費5,000元，且法院應於調解成立時退還3分之2。而抗告
    人起訴時依財產權起訴訴訟標的金額之計算（民事訴訟法第
    77條之13規定）預納裁判費19萬5,920元（見原法院卷5頁）
    ，係因誤會而為溢繳。則抗告人依前揭規定聲請退還預納之
    裁判費與調解聲請費之差額19萬4,253元【計算式：195,920
    －5,000×（1－2/3）＝194,253，元以下四捨五入】，自無不合
    。原法院僅退還抗告人裁判費13萬0,613元（見原法院卷189
    頁），則抗告人依前揭規定聲請再退還6萬3,640元（計算式
    ：194,253-130,613=63,640元)，核屬有據。原裁定駁回抗
    告人之聲請，容有未洽，抗告意旨指摘原裁定不當，求予廢
    棄，為有理由，爰由本院廢棄改判如主文第2項所示。並依
    家事事件法第51條準用民事訴訟法第95條、第80條之1規定
    為本件訴訟費用負擔之裁判。
四、據上論結，本件抗告為有理由，裁定如主文。
中　　華　　民　　國　　109 　年　　12　　月　　31　　日
                  家事法庭   
                        審判長法  官  王怡雯
　　　　　　　　　　　　    　法  官  何君豪
                              法  官  徐淑芬
正本係照原本作成。
本裁定除以適用法規顯有錯誤為理由外，不得再抗告。如提起再
抗告，應於收受送達後10日內委任律師為代理人向本院提出再抗
告狀。
中　　華　　民　　國　　110 　年　　1 　　月　　4 　　日
　　　　　　　　　　　　      書記官　林敬傑